【裁判字號】    97,財管,31
【裁判日期】    970421
【裁判案由】    選任遺產管理人
【裁判全文】
臺灣板橋地方法院民事裁定              97年度財管字第31號
聲  請  人  臺灣板橋地方法院檢察署檢察官
上列聲請人聲請對被繼承人甲○○選任遺產管理人事件，本院裁
定如下：
    主  文
選任財政部國有財產局台灣北區辦事處為被繼承人甲○○（男、
民國○○○年○月○○日生、身分證統一編號：Ｚ000000
000號、生前最後設籍台北縣中和市○○路一四三號、民國九
十四年五月八日死亡）之遺產管理人。
准對被繼承人甲○○之繼承人為承認繼承之公示催告。被繼承人
甲○○之繼承人，應自前項公示催告最後登載新聞紙之日起捌個
月內承認繼承，上述期限屆滿，無繼承人承認繼承時，被繼承人
甲○○之遺產，於清償債權，並交付遺贈物後，如有賸餘即歸屬
國庫。
聲請人應於收受本裁定之日起二十日內，將本裁定登載於公報、
新聞紙或其他相類之傳播工具。
程序費用由被繼承人甲○○之遺產負擔。
    理  由
一、按繼承開始時，繼承人之有無不明，而無親屬會議或親屬會
    議未於一個月內選定遺產管理人者，利害關係人或檢察官得
    聲請法院選任遺產管理人，並由法院依公示催告程序，定六
    個月以上之期限，公告繼承人，命其於期限內承認繼承，民
    法第1177條、第1178條第2 項定有明文。此所謂繼承人之有
    無不明，係指被繼承人之直系血親卑親屬、配偶、父母、兄
    弟姊妹及祖父母無一人出現，究竟有無繼承人尚在不明狀態
    之情形而言。（最高法院85年度台上字第2101號判例要旨亦
    可參照）
二、本件聲請意旨略以：被繼承人甲○○原籍越南，於民國70年
    5 月28日抵臺，國內無親人，生活無依，白天四處行乞，夜
    晚睡於公園，嗣經臺北市政府警察局大安分局函請臺北市政
    府遊民收容所予以收容，被繼承人於70年11月9 日遷入該收
    容所。嗣被繼承人於94年5 月8 日因擴張性心肌病變致心因
    性休克死亡，並遺有存款新台幣36,264元，及現金1,480 元
    等財物，而經聲請人查詢法務部戶役政系統甲○○三親等親
    屬，查無資料，是被繼承人甲○○在臺應無繼承人，無民法
    第1131條規定之親屬召開親屬會議以定遺產管理人，致被繼
 ? 承人之遺產迄未申報及處置，爰依民法第1178條第2 項之規
    定，聲請選任被繼承人甲○○之遺產管理人等語。
三、本件聲請人主張被繼承人甲○○於94年5 月8 日死亡，並遺
    有存款36,264元及現金1,480 元等財物，而被繼承人甲○○
    之繼承人有無不明，且查無民法第1131條規定之親屬召開親
    屬會議以定遺產管理人等情，據其提出被繼承人除戶戶及謄
    本、台北縣縣政府警察局中和分局函文影本一紙、三親等資
    料查詢結果等件為證，自堪信為真實。從而，聲請人以檢察
    官身分聲請選任遺產管理人，核與首揭規定尚無不合。
四、按國有財產局係依國有財產法第9 條設立之機關，依法綜理
    國有財產事務，而所謂國有財產，係指國家依據法律規定或
    基於權利行使，或由於預算支出，或由於接受捐贈所取得之
    財產，又該法所指之權利，則係指地上權、地役權、典權、
    抵押權、礦業權、專利權、著作權、商標權及其他財產上之
    權利而言，此觀國有財產法第2 條第1 項、第3 條第1 項第
    4 款規定自明，是國家「依據法律規定．．．所取得之財產
    」、「財產上之權利」，均屬國有財產之範圍，而為國有財
    產局職掌之業務範圍。而民法第1185條無人承認繼承之賸餘
    財產，歸屬國庫之規定，賦予國庫對於將來遺產之歸屬有期
    待權（參見院字第2213號解釋意旨），解釋上應屬上開國有
    財產法所定依據法律規定取得之財產權之一種，故法院通知
    國有財產局有此種國家依法應得之期待權時，國有財產局依
    國有財產法之職掌，即應積極辦理。
五、經查，本件被繼承人甲○○死亡後，其繼承人有無不明，且
    查無民法第1131條規定之親屬召開親屬會議以定遺產管理人
    等情，既如前述，從而本院審酌被繼承人甲○○尚有遺產亟
    待管理，若無人繼承勢將影響遺產稅課徵等情，依前開司法
    院之解釋及國有財產法之規定，並斟酌遺產管理人之職務，
    依民法第1179條之規定，其程序相當複雜，任務頗為繁重，
    為期程序之公正、公信起見，本院依法選任財政部國有財產
    局台灣北區辦事處為該被繼承人甲○○之遺產管理人。
六、另依民法第1178條第2 項後段規定，法院依該條項規定選任
    遺產管理人時，應併依同條項後段規定為公示催告，爰併定
    期命繼承人為承認繼承之公示催告如主文所示。
七、依非訟事件法第157 條，裁定如主文。
中    華    民    國    97    年    4     月    21    日
                  家事庭  法  官  葉靜芳
以上正本證明與原本無異。
如不服本裁定應於送達後10日內向本院提出抗告狀。
中    華    民    國    97    年    4     月    21    日
                          書記官  劉春美


司法院資訊處製作；財團法人民間司法改革基金會備份。
